臺灣高等法院刑事判決　　　　　　　　94年度上訴字第2455號
上　訴　人　臺灣板橋地方法院檢察署檢察官
被　　　告　甲○○
　　　　　　　　　　2樓
　　　　　　　　　　（現在臺灣新竹監獄執行中）
指定辯護人　本院指定辯護人　乙○○
上列上訴人因被告殺人未遂案件，不服臺灣板橋地方法院93年度
訴字第1999號，中華民國93年3月15日第一審判決（起訴案號：
臺灣板橋地方法院檢察署93年度偵字第11187號），提起上訴，
本院判決如下：
    主  文
原判決關於殺人未遂部分撤銷。
甲○○以加害生命之事，恐嚇他人，致生危害於安全，處有期徒
刑貳月，如易科罰金以參佰元折算壹日。
    事  實
一、緣於93年7月9日下午3時25分許，甲○○攜帶改造槍枝1支（
    槍枝管制編號0000000000）及改造子彈22顆（未經許可，持
    有可發射子彈具有殺傷力之改造槍枝及子彈部分，業據原審
    判處有期徒刑2年，併科罰金新台幣10萬元確定），駕駛其
    向林志杰所借得之車牌號碼DL- 3358號自用小客車，沿臺北
    縣新莊市○○○路往新泰路方向行駛，嗣行經公園一路與新
    泰路口欲闖黃燈左轉新泰路時，適丙○○駕駛大都會汽車客
    運股份有限公司（以下簡稱大都會客運公司）所有之車牌號
    碼AE-971號公共汽車沿臺北縣新莊市○○路往泰山方向行駛
    ，亦行經前開路口，因塞車而停在交岔路口，致甲○○無法
    左轉，甲○○即按喇叭並搖下車窗，要丙○○讓其通行，丙
    ○○表示前方有車無法讓道，甲○○竟闖紅燈逆向行駛在丙
    ○○所駕駛之公共汽車左側，對丙○○咆哮，並基於恐嚇之
    犯意，掏出前開改造槍枝瞄準丙○○駕駛座，並拉槍機以示
    該槍枝為可發射子彈之槍枝，惟因槍枝卡住，復連續拉槍機
    ，甲○○並一路逆向與該公共汽車併行行駛，以此加害生命
    之舉動恐嚇丙○○，使丙○○心生畏懼，致生危害於其安全
    。迨行經新泰路與復興路口時，甲○○始拉通槍機，適新泰
    路綠燈燈號亮起，丙○○即駕駛公共汽車開始右轉復興路，
    迨丙○○右轉約15度時，甲○○駕駛前開自用小客車沿新泰
    路向前直行，擬將前開改造槍枝收回時，右手因不慎碰觸椅
    背而誤扣扳機，將子彈擊發，彈頭並卡在公共汽車左側駕駛
    座旁之板金上。甲○○隨即逃離現場，並於同日下午6時許
    將子彈21顆放置在紙盒內寄放在不知情之友人葉聯政（綽號
    「蟒蛇」）處。丙○○不知其大客車被誤射子彈，於返回大
    都會客運公司總站時，在該公共汽車左側駕駛座車窗下板金
    處發現彈孔，即向臺北縣政府警察局新莊分局中港派出所報
    案並提供前揭自小客車車號。而於同日晚間10時30分許，在
    偵查機關尚不知甲○○為持有上開改造槍枝及子彈之人時，
    甲○○即主動攜帶上揭改造手槍1把至臺北縣政府警察局新
    莊分局，自首而接受裁判，且報繳前開改造槍枝，並委託不
    知情之友人葉建志向葉聯政拿取前開子彈21顆，攜往上開分
    局，而報繳前開子彈。
二、案經臺北縣政府警察局新莊分局報告臺灣板橋地方法院檢察
    署檢察官偵查起訴。
    理  由
一、訊據被告甲○○否認有恐嚇犯行，辯稱：當天是因行車起衝
    突，要與被害人丙○○理論，因被害人所開之車較大，怕被
    撞，且被害人很凶，才持槍與被害人理云云。
二、經查被告於上揭時地因欲趕時間遂按喇叭叫被害人離開，而
    被害人因前方塞車無法閃避，被告遂對被害人咆哮，逆向行
    駛於被害人左側，掏出前開改造槍枝瞄準被害人，並曾經連
    續拉動槍機等情，業據被害人於警詢、偵查及原審指證綦詳
    ，並為被告所自承，是被告確有掏槍瞄準被害人之事實足堪
    認定。至被告雖辯稱只是要與被害人理論，並無恐嚇之意，
    惟按恐嚇只要將加惡害之旨通知於被害人，至恐嚇之方法為
    言語、文字、舉動則非所問。證人即被害人丙○○於原審結
    證稱：「因為當時新泰路上塞車，走走停停，而且被告一直
    在旁邊挑釁，我也很怕他開槍，所以也一直注意他。」、「
    被告從頭到尾都有瞄準的動作，我剛才所言比較正確，因為
    警訊當天有受到驚嚇。」、「（問：被告你在開車的時候，
    你的眼睛或者餘光有無注意被告的任何舉動？）因為我蠻擔
    心他會擊發子彈，雖然被告的槍枝看起來很假。」等語（見
    原審卷第108、110、111頁），足見被害人卻因被告舉槍之
    動作而心生畏懼。參以被告於偵查及原審亦供稱是要嚇被害
    人，因收回時不慎撞到椅背才走火等情，足見被告舉槍之動
    作確有恐嚇之惡，且已令被害人心生畏懼。綜上事證明確，
    被告恐嚇之犯行堪以認定。
三、至檢察官雖認被告所涉犯者係刑法之殺人未遂罪，惟被告自
    警詢、檢察官偵訊以迄原審，始終辯稱：當天是要嚇唬被害
    人，而將槍拿出來，被害人還是很大聲跟其理論，其要讓被
    害人知道這是1把真槍，所以上膛2次，後來剛好綠燈，被害
    人就將車開走，其也要將車開走，正要起步，所以將槍收回
    ，不小心碰到駕駛座旁的椅座，扣到扳機，不小心發射出去
    等語。而被害人丙○○於原審雖證稱被告欲趕時間按喇叭叫
    其離開，而其因前方塞車而無法閃避，被告遂對其咆哮，逆
    向行駛於其左側，掏出前開改造槍枝瞄準其，並曾經連續拉
    動槍機，第3次並拉通，綠燈時其右轉，聽到碰一聲等語，
    惟亦證稱：被告連拉了3次槍機卡住後，其想被告可能是要
    嚇嚇其，可能沒有事了，在被告拉槍機時其有向被告說對不
    起，其後來就依照路線繼續往前走。並在嗣後到達公司總站
    時，始在駕駛座左側車窗下板金處發現彈孔等語，從而縱使
    被告持改造槍枝拉槍機上膛，並瞄準被害人，被害人主觀上
    亦認為被告僅是想要嚇唬他，甚至聽到槍響後仍不以為意，
    待行駛完公車路線回到總站後，始赫然發現公車上有彈孔，
    則被害人亦未察覺被告有何殺人之意。況被害人於原審並證
    稱：其看到被告拉3次槍機，第1次在公園一路口，第2次在
    新泰路上，第3次在靠近復興路口處，被告拉槍機的時候差
    不多都在車子停住的時候。第3次拉槍機拉通時其也有聽到
    ，也是在新泰路上停車的狀態，當時沒有射擊，其想說被告
    是嚇嚇他，綠燈時其右轉，車子是慢慢前進，因為當時新泰
    路塞車，待其車頭約轉了15度，就聽到碰一聲，後來被告就
    開走了，聽到碰的一聲後，才去看到被告往泰山的方向前進
    等語。可見被告在新莊市○○路與復興路口拉通槍機上膛後
    ，並未馬上射擊被害人，待子彈發射出去後，亦隨即驅車往
    泰山方向前進，則倘被告確實有殺人之犯意，何以在將槍上
    膛後並未隨即朝被害人射擊，射擊後見被害人駕駛之公車仍
    繼續右轉，顯然並未擊中被害人，何以不追擊被害人，而遂
    行其殺人之故意？況被告與被害人素昧平生，並無深仇大恨
    ，僅因行車糾紛，亦難以想像有何置人於死之意。參以被害
    人於原審復稱：其在右轉時，右轉時其注意右手邊，因那個
    路口很小，旁邊又沒有招牌，當時其注意力沒有放在左手邊
    ，其是在聽到槍後才看左手邊，然後被告就開走，其沒有看
    到槍枝擊發的動作等語。從而被害人既未見到槍枝射擊之情
    況，即無法證明被告槍枝擊發時仍繼續瞄準被害人，而使被
    告預見其瞄準被害人，倘槍枝射擊時，將射擊至被害人之要
    害部位，可能產生被害人死亡之結果，而其發生並不違背其
    本意，亦無從證明被告所稱係因欲往前行，將槍收回時不慎
    碰到椅背，以致誤觸扳機之辯解為非。是被告辯稱其是要將
    槍枝收回時，不慎碰到椅背以致不慎擊發，依公共汽車與自
    用小客車之高度、距離，被告持槍所可能之角度，公共汽車
    上彈孔之位置判斷，被告所辯尚無瑕疵。且由被害人之證述
    亦無從認定當時情狀被告有殺害被害人之犯意，被害人復未
    看見發射時之狀態，是尚無證據證明被告有殺人未遂之犯意
    ，被告此部分行為並不構殺人未遂犯行，附此敘明。
三、核被告所為，係犯刑法第305條之罪。又按刑法第62條所謂
    發覺，係指有偵查犯罪職權之公務員已知悉犯罪事實與犯罪
    之人而言，而所謂知悉，固不已確知其為犯罪之人為必要，
    但必其犯罪事實，確實存在，且為該管公務員所確知，始屬
    相當。如犯罪事實並不存在而懷疑其已發生，或雖已發生，
    而為該管公務員所不知，僅係推測其已發生而事實巧合，均
    與已發覺之情形有別；且所謂發覺，固非以有偵查犯罪權之
    機關或人員確知其人犯罪無誤為必要，而於對其發生嫌疑時
    ，即得謂為已發覺；但此項對犯人之嫌疑，仍須有確切之根
    據得為合理之可疑者，始足當之，若單純主觀上之懷疑，要
    不得謂已發生嫌疑，（參照最高法院75年臺上字第1634號、
    72年臺上字第641號判例可資）。查被告係於93年7月9日晚
    間10時30分許，主動攜帶前開改造槍枝至臺北縣政府新莊分
    局投案，有臺北縣政府警察局新莊分局刑事案件第00000000
    000號報告書乙紙可稽。而於被告投案之時，被害人雖已至
    前開分局製作筆錄，惟僅陳明遭一駕駛車牌號碼DL-3 358號
    自用小客車之男子持銀色手槍槍擊，該男子留中分長頭髮，
    臉很瘦長，穿白色上衣，手臂上有黑黑的東西好像有紋身，
    年紀約30出頭等語，亦即偵查犯罪機關依被害人之供述，僅
    知悉於93年7月9日下午3時25分許駕駛車牌號碼DL -3358號
    自用小客車行經臺北縣新莊市○○路與復興路口之男子持有
    槍枝，又其外觀特徵為何，並未知悉何人持有槍枝，亦無確
    切之根據得為合理懷疑被告為犯罪嫌疑人。而證人陳俊利即
    主要承辦本件之員警於原審證稱：案件發生之初，其等接獲
    勤務中心通報，被害人駕駛之公共汽車遭車牌號碼DL-3358
    號自用小客車駕駛開槍，其等依據車牌號碼查到林志杰，然
    林志杰避不見面，就與其家人聯絡，晚上林志杰就跟被告帶
    著槍枝到分局投案，投案時其等並無法知道是林志杰或被告
    開槍，不知駕駛人是誰，也還沒有懷疑被告，因案情還沒有
    明朗，在被告還未到警局前，其等還沒有確認。被告到分局
    時，其人還在外面埋伏，還沒有到警局等語，從而依證人陳
    俊利之供述，在被告帶槍主動至警局前，雖知悉上開公共汽
    車遭前開自用小客車駕駛槍擊，惟主要承辦警員並不知駕駛
    人為何人，亦尚未懷疑被告，則被告投案時，主要承辦警員
    尚不知涉案人為本件被告。而協辦本件之警員許榮村於原審
    亦證稱：當初有2個小組承辦，主辦為陳俊利，其等為協辦
    ，車主林志杰的朋說認識車主林志杰，林志杰把車子借給被
    告，後來其等就去見林志杰，林志杰說這部車子是他所有，
    但未牽涉此案，他把車子借給「士期」。林志杰只告訴其「
    士期」這個綽號，但不知道真實姓名。其等唯一掌握到的線
    索就是綽號叫「士期」。到後來其等才問林志杰「士期」的
    電話，林志杰也告訴其等「士期」的電話，但其等知道電話
    後，並沒有用電話系統查詢使用人的資料。林志杰說可能是
    「士期」涉案，他要釐清這個關係，說要請他朋友出來投案
    。林志杰有在其等面前打電話給「士期」，打完電話後，林
    志杰就轉述說「士期」要出面投案。被告有打電話到其等辦
    公室說要自首，因電話不是其接的，其不知被告是否有在電
    話裡供述他的年籍資料。在被告打電話跟其等自首之前，其
    等還沒有直接證據證明就是被告涉案。林志杰表示「士期」
    一定會去警局，其等就帶林志杰回派出所，其等到的時候，
    被告就差不多到了，直到被告到警察局時，其還不知道被告
    是涉案的人等語。從而協辦本案之警員許榮村雖透過線報，
    查悉前開車牌號碼DL-3358號自小客車之車主林志杰，亦獲
    悉林志杰曾經將該車借予綽號「士期」之成年男子，惟對於
    該男子之姓名年籍資料均尚未知悉。亦無確切證據足資證明
    綽號「士期」之男子是否即為持有前開槍彈之人。嗣後林志
    杰雖再提供「士期」之電話，然警方並未就該電話做任何之
    調查，查明「士期」之年籍姓名。即因林志杰告稱綽號「士
    期」之男子欲投案，警局亦接獲該男子電話告稱欲前往警局
    自首，即與林志杰一同回派出所等候被告。則警方僅係推測
    「士期」涉有罪嫌，而有主觀上之懷疑，尚未達到有確切之
    根據得為合理之可疑之程度。則被告主動攜帶前揭改造手槍
    1把（槍枝管制編號0000000000）至臺北縣政府警察局新莊
    分局，陳明其為持有前開槍彈之人，表明接受裁判而受調查
    ，揆諸上開說明，自係在偵查機關尚不知其為持有上開改造
    槍枝及子彈之人時，自首而接受裁判，應依刑法第62條之規
    定減輕其刑。至檢察官雖以殺人未遂罪名起訴，惟法院應依
    起訴事實自由認定所應適用之法律，不受檢察官法律意見之
    拘束。檢察官係依實害行為吸收危險行為之法理，僅就殺人
    未遂之實害行為提起公訴，然其起訴之犯罪事實中已記載恐
    嚇之事實，是起訴書雖漏引恐嚇之法條，本院仍得就恐嚇部
    分加以審理。至原起訴殺人未遂部分並無證據證明，惟此部
    分與恐嚇部分屬實質上一罪，故不另為無罪之諭知。
四、原判決對被殺人未遂罪部分諭知無罪固非無見，惟查被告此
    部分之行為仍成立恐嚇罪，原審漏未審酌，檢察官以此為由
    提起上訴，為有理由，原判決此部分既有可議，自應由本院
    將原判決關於殺人未遂部分撤銷，另為適法之諭知。爰審酌
    被告之素行、犯罪之動機、目的、手段、所生之危害、及犯
    罪後態度尚佳等一切情狀，量處有期徒刑2月，並諭知易科
    罰金之折算標準。
據上論斷，應依刑事訴訟法第369條第1項前段、第364條、第299
條第1項前段、刑法第305條、第62條、第41條第1項前段、罰金
罰鍰提高標準條例第1條前段、第2條，判決如主文。
本案經檢察官柯麗鈴到庭執行職務
中　　華　　民　　國　　94　　年　　12　　月　　9 　　日
　　　　　　　　　刑事第十六庭  審判長法　官  范清銘
　　　　　　　　　　　　　　　　　　  法　官  杜惠錦
　　　　　　　　　　　　　　　　　　  法　官  廖紋妤
以上正本證明與原本無異。
檢察官如不服本判決，應於收受送達後十日內向本院提出上訴書
狀，其未敘述上訴之理由者並得於提起上訴後十日內向本院補提
理由書（均須按他造當事人之人數附繕本）。
被告不得上訴。
                                      書記官  王增華
中　　華　　民　　國　　94　　年　　12　　月　　9 　　日
附錄：本案論罪科刑法條全文
刑法第305條
以加害生命、身體、自由、名譽、財產之事，恐嚇他人致生危害
於安全者，處二年以下有期徒刑、拘役或三百元以下罰金。
